ACORDAO-COMPLETO-2533709

ACÓRDÃO DE RELAÇÃO

ACÓRDÃO DE RELAÇÃO 1954/2022 ATA 12/2022 - SEGUNDA CÂMARA

Acórdão 1954/2022-TCU-Segunda Câmara
	Os Ministros do Tribunal de Contas da União, reunidos em Sessão da Segunda Câmara;
	Considerando que as análises empreendidas na fase de instrução revelam irregularidades caracterizadas pela elevação do grau hierárquico dos proventos por incapacidade definitiva do militar sem preenchimento dos requisitos legais, bem assim pela inobservância do teto remuneratório constitucional;
	Considerando que as hipóteses de concessão de proventos com base no grau hierárquico imediatamente superior por incapacidade definitiva encontram-se disciplinadas no art. 110 da Lei 6.880/1980;
	Considerando que, nos termos do art. 110 da Lei 6.880/1980, a concessão de proventos correspondentes ao grau hierárquico superior por incapacidade definitiva restringe-se a militares da ativa ou da reserva remunerada, não alcançando militares que sejam considerados incapazes quando já reformados;
	Considerando a impossibilidade de nova elevação de posto a militar já contemplado com proventos em posto superior ao da ativa quando da passagem para a reserva, com fundamento no art. 50, inciso II, da Lei 6.880/1980, por contar mais de 30 anos de serviço;
	Considerando que esse entendimento está em sintonia com a jurisprudência do Superior Tribunal de Justiça sobre o tema, a exemplo das decisões proferidas nos Recursos Especiais 966.142/RJ e 1.340.075/CE;
	Considerando que as pensões em exame contemplam elevação de grau hierárquico por incapacidade definitiva a militar que já estava reformado e/ou que já havia sido contemplado com proventos em posto superior ao da ativa quando da passagem para a reserva, em desacordo com a legislação de regência (Acórdão 2225/2019-TCU-Plenário, 5.411/2021-TCU-Primeira Câmara e 7.403/2021-TCU-Segunda Câmara, dentre outros) ;
	Considerando que o Supremo Tribunal Federal fixou, nos autos do Recurso Extraordinário 602.584, em sede de repercussão geral, a tese de que "Ocorrida a morte do instituidor da pensão em momento posterior ao da Emenda Constitucional nº 19/1998, o teto constitucional previsto no inciso XI do artigo 37 da Constituição Federal incide sobre o somatório de remuneração ou provento e pensão percebida por servidor";
	Considerando que a beneficiária percebe proventos de aposentadoria como servidora pública cumulativamente com a pensão militar, instituída após a Emenda Constitucional 19/1998, que impõe considerar, para efeito de teto, o somatório dos valores percebidos a título de proventos de aposentadoria e de pensão (RE 602.584-STF, Acórdão 2895/2021-TCU-Plenário) ;
	Considerando que os valores pagos indevidamente foram recebidos de boa-fé;
	Considerando os pareceres convergentes da Secretaria de Fiscalização de Integridade de Atos e Pagamentos de Pessoal e de Benefícios Sociais (Sefip) e do Ministério Público junto a este Tribunal; e
	Considerando que este Tribunal, por intermédio do Acórdão 1414/2021-TCU-Plenário (relator Ministro Walton Alencar Rodrigues) , fixou entendimento no sentido da possibilidade de apreciação de ato sujeito a registro mediante relação, na forma do art. 143, inciso II, do Regimento Interno do TCU, nas hipóteses em que a ilegalidade do ato decorra exclusivamente de questão jurídica de solução já pacificada na jurisprudência desta Corte de Contas,
	ACORDAM, com fundamento no art. 71, incisos III e IX, da Constituição Federal de 1988, c/c os arts. 1º, inciso V, e 39, inciso II, da Lei 8.443/1992, e ainda com os arts. 17, inciso III, 143, inciso II, 260 e 262 do Regimento Interno/TCU, em considerar ilegal e negar registro ao ato em exame e expedir os comandos a seguir discriminados.
1. Processo TC-Processo 004.462/2022-0 (PENSÃO MILITAR) 
	1.1. Interessado: Marcia da Rocha Bastos Santos de Oliveira (XXX.532.497-XX) .
	1.2. Órgão/Entidade: Comando da Aeronáutica.
	1.3. Relator: Ministro Bruno Dantas.
	1.4. Representante do Ministério Público: Procurador Sergio Ricardo Costa Caribé.
	1.5. Unidade Técnica: Secretaria de Fiscalização de Integridade de Atos e Pagamentos de Pessoal e de Benefícios Sociais (Sefip) .
	1.6. Representação legal: não há.
	1.7. Determinações/Recomendações/Orientações: 
	a) dispensar o ressarcimento das quantias indevidamente recebidas de boa-fé, consoante o Enunciado 106 da Súmula de Jurisprudência do TCU;
	b) determinar ao Comando da Aeronáutica que:
	b.1) no prazo de quinze dias, faça cessar os pagamentos decorrentes do ato ora considerado ilegal, sob pena de responsabilidade solidária da autoridade administrativa omissa;
	b.2) no prazo de trinta dias, emita novo ato livre das irregularidades apontadas, disponibilizando-o a este Tribunal por meio do Sistema e-Pessoal, com observância do correto posto de referência para cálculo do benefício e do teto constitucional, que deve incidir sobre o somatório dos valores percebidos a título de proventos de aposentadoria e de pensão;
	b.3) no prazo de trinta dias, informe ao TCU as medidas adotadas e disponibilize, por meio do Sistema e-Pessoal, comprovante da data em que a interessada tomou conhecimento deste acórdão;
	c) remeter cópia deste acórdão e da instrução da secretaria especializada (peça 5) ao Comando da Aeronáutica.

Segunda Câmara

Comando da Aeronáutica.

Marcia da Rocha Bastos Santos de Oliveira (XXX.532.497-XX).

BRUNO DANTAS

não há.

Procurador Sergio Ricardo Costa Caribé.

PENSÃO MILITAR (PMIL)

Secretaria de Fiscalização de Integridade de Atos e Pagamentos de Pessoal e de Benefícios Sociais (Sefip).